【裁判字號】    93,重訴,200
【裁判日期】    950110
【裁判案由】    拆屋還地
【裁判全文】
臺灣板橋地方法院民事判決             93年度重訴字第200號
原      告  寅○○
訴訟代理人  鍾志宏律師
被      告  戌○○○
訴訟代理人  亥○○
被      告  未○○
            卯○○
上  一  人
訴訟代理人  辰○○
被      告  庚○○
            巳○○
            丙○○
            甲○○
            宙○○
            地○○
            壬○○
上  一  人
訴訟代理人  辛○○
被      告  乙○○○
            午○○
            子○○
            癸○○
            酉○○
            丑  ○
上  一  人
訴訟代理人  戊○○
被      告  丁○○
            宇○○
上  一  人
訴訟代理人  申○○
上列當事人間請求拆屋還地事件，經本院於民國94年12月20日言
詞辯論終結，判決如下：
    主  文
一、被告丙○○、甲○○應將坐落於臺北縣五股鄉○○地○段蓬
    萊坑小段七四之一地號土地上門牌號碼臺北縣五股鄉○○路
    ○段二四三巷六號如附圖Ｘ所示建物（面積零點零零七四公
    頃）拆除，並將該等土地返還予臺北縣五股鄉○○地○段蓬
    萊坑小段七四之一地號土地之全體共有人，暨應給付原告新
    臺幣壹萬伍仟柒佰貳拾肆元，及自民國九十三年四月十三日
    起至拆除上開建物返還土地之日止，按年給付原告新臺幣
    仟壹佰肆拾肆元。
二、被告卯○○應將坐落於臺北縣五股鄉○○地○段蓬萊坑小段
    七四之一地號土地上門牌號碼臺北縣五股鄉○○路○段二四
    三巷九號如附圖Ａ所示建物（面積零點零零六四公頃）拆除
    ，並將該等土地返還予臺北縣五股鄉○○地○段蓬萊坑小段
    七四之一地號土地之全體共有人，暨應給付原告新臺幣壹萬
    玖仟零伍拾陸元，及自民國九十三年四月十三日起至拆除上
    開建物返還土地之日止，按年給付原告新臺幣仟捌佰壹拾
    壹元。
三、被告庚○○應將坐落於臺北縣五股鄉○○地○段蓬萊坑小段
    七四之一地號土地上門牌號碼臺北縣五股鄉○○路○段二四
    三巷十號如附圖Ｂ所示建物（面積零點零零四七公頃）拆除
    ，並將該等土地返還予臺北縣五股鄉○○地○段蓬萊坑小段
    七四之一地號土地之全體共有人，暨應給付原告新臺幣壹萬
    仟玖佰玖拾肆元，及自民國九十三年四月十三日起至拆除
    上開建物返還土地之日止，按年給付原告新臺幣貳仟柒佰玖
    拾玖元。
四、被告巳○○應將坐落於臺北縣五股鄉○○地○段蓬萊坑小段
    七四之一地號土地上門牌號碼臺北縣五股鄉○○路○段二四
    三巷十號如附圖Ｃ所示建物（面積零點零零五四公頃）拆除
    ，並將該等土地返還予臺北縣五股鄉○○地○段蓬萊坑小段
    七四之一地號土地之全體共有人，暨應給付原告新臺幣壹萬
    陸仟零柒拾捌元，及自民國九十三年四月十三日起至拆除上
    開建物返還土地之日止，按年給付原告新臺幣仟貳佰壹拾
    陸元。
五、被告宙○○應將坐落於臺北縣五股鄉○○地○段蓬萊坑小段
    七四之一地號土地上門牌號碼臺北縣五股鄉○○路○段二四
    三巷十三號如附圖Ｆ所示建物（面積零點零零三三公頃）拆
    除，並將該等土地返還予臺北縣五股鄉○○地○段蓬萊坑小
    段七四之一地號土地之全體共有人，暨應給付原告新臺幣玖
    仟捌佰貳拾陸元，及自民國九十三年四月十三日起至拆除上
    開建物返還土地之日止，按年給付原告新臺幣壹仟玖佰陸拾
    伍元。
六、被告地○○、壬○○應將坐落於臺北縣五股鄉○○地○段蓬
    萊坑小段七四之一地號土地上門牌號碼臺北縣五股鄉○○路
    ○段二四三巷十四號如附圖Ｇ所示建物（面積零點零一零九
    公頃）拆除，並將該等土地返還予臺北縣五股鄉○○地○段
    蓬萊坑小段七四之一地號土地之全體共有人，暨應給付原告
    新臺幣萬貳仟肆佰伍拾肆元，及自民國九十三年四月十三
    日起至拆除上開建物返還土地之日止，按年給付原告新臺幣
    陸仟肆佰玖拾元。
七、被告乙○○○應將坐落於臺北縣五股鄉○○地○段蓬萊坑小
    段七四之一地號土地上門牌號碼臺北縣五股鄉○○路○段二
    四三巷十五號如附圖Ｈ所示建物（面積零點零零五一公頃）
    拆除，並將該等土地返還予臺北縣五股鄉○○地○段蓬萊坑
    小段七四之一地號土地之全體共有人，暨應給付原告新臺幣
    壹萬伍仟壹佰捌拾伍元，及自民國九十三年四月十三日起至
    拆除上開建物返還土地之日止，按年給付原告新臺幣仟零
    拾柒元。
八、被告午○○應將坐落於臺北縣五股鄉○○地○段蓬萊坑小段
    七四之一地號土地上門牌號碼臺北縣五股鄉○○路○段二四
    三巷十六號如附圖Ｉ所示建物（面積零點零一四八公頃）拆
    除，並將該等土地返還予臺北縣五股鄉○○地○段蓬萊坑小
    段七四之一地號土地之全體共有人，暨應給付原告新臺幣肆
    萬肆仟零陸拾陸元，及自民國九十三年四月十三日起至拆除
    上開建物返還土地之日止，按年給付原告新臺幣捌仟捌佰壹
    拾元。
九、被告子○○應將坐落於臺北縣五股鄉○○地○段蓬萊坑小段
    七四之一地號土地上門牌號碼臺北縣五股鄉○○路○段二四
    三巷十八號如附圖Ｋ所示建物（面積零點零零五二公頃）拆
    除，並將該等土地返還予臺北縣五股鄉○○地○段蓬萊坑小
    段七四之一地號土地之全體共有人，暨應給付原告新臺幣壹
    萬伍仟肆佰捌拾元，及自民國九十三年四月十三日起至拆
    除上開建物返還土地之日止，按年給付原告新臺幣仟零玖
    拾柒元。
十、被告癸○○應將坐落於臺北縣五股鄉○○地○段蓬萊坑小段
    七四之一地號土地上門牌號碼臺北縣五股鄉○○路○段二四
    三巷十九號如附圖Ｐ所示建物（面積零點零零一八公頃）拆
    除，並將該等土地返還予臺北縣五股鄉○○地○段蓬萊坑小
    段七四之一地號土地之全體共有人，暨應給付原告新臺幣伍
    仟佰伍拾玖元，及自民國九十三年四月十三日起至拆除上
    開建物返還土地之日止，按年給付原告新臺幣壹仟零柒拾貳
    元。
十一、被告酉○○應將坐落於臺北縣五股鄉○○地○段蓬萊坑小
      段七四之一地號土地上門牌號碼臺北縣五股鄉○○路○段
      二四三巷二十號如附圖Ｑ所示建物（面積零點零零四八公
      頃）拆除，並將該等土地返還予臺北縣五股鄉○○地○段
      蓬萊坑小段七四之一地號土地之全體共有人，暨應給付原
      告新臺幣壹萬肆仟貳佰玖拾貳元，及自民國九十三年四月
      十三日起至拆除上開建物返還土地之日止，按年給付原告
      新臺幣貳仟捌佰伍拾捌元。
十二、被告丑○應將坐落於臺北縣五股鄉○○地○段蓬萊坑小段
      七四之一地號土地上門牌號碼臺北縣五股鄉○○路○段二
      四三巷二十一號如附圖Ｒ所示建物（面積零點零一二二公
      頃）拆除，並將該等土地返還予臺北縣五股鄉○○地○段
      蓬萊坑小段七四之一地號土地之全體共有人，暨應給付原
      告新臺幣萬陸仟佰貳拾伍元，及自民國九十三年四月
      十三日起至拆除上開建物返還土地之日止，按年給付原告
      新臺幣柒仟貳佰陸拾伍元。
十三、被告丁○○應將坐落於臺北縣五股鄉○○地○段蓬萊坑小
      段七四之一地號土地上門牌號碼臺北縣五股鄉○○路○段
      二四三巷二十二號如附圖Ｓ所示建物（面積零點零零六二
      公頃）拆除，並將該等土地返還予臺北縣五股鄉○○地○
      段蓬萊坑小段七四之一地號土地之全體共有人，暨應給付
      原告新臺幣壹萬捌仟肆佰陸拾元，及自民國九十三年四月
      十三日起至拆除上開建物返還土地之日止，按年給付原告
      新臺幣仟陸佰玖拾貳元。
十四、被告宇○○應將坐落於臺北縣五股鄉○○地○段蓬萊坑小
      段七四之一地號土地上門牌號碼臺北縣五股鄉○○路○段
      二四三巷二十六號如附圖Ｕ所示建物（面積零點零零六七
      公頃）拆除，並將該等土地返還予臺北縣五股鄉○○地○
      段蓬萊坑小段七四之一地號土地之全體共有人，暨應給付
      原告新臺幣壹萬玖仟玖佰肆拾玖元，及自民國九十三年四
      月十三日起至拆除上開建物返還土地之日止，按年給付原
      告新臺幣仟玖佰捌拾玖元。
十五、原告其餘之訴駁回。
十六、本判決訴訟費用由被告丙○○、甲○○負擔千分之七十七
      ，被告卯○○負擔千分之六十七，被告庚○○負擔千分之
      四十九，被告巳○○負擔千分之五十六，被告宙○○負擔
      千分之三十四，被告地○○、壬○○負擔千分之一百一十
      四，被告乙○○○負擔千分之五十三，被告午○○負擔千
      分之一百五十五，被告子○○負擔千分之五十四，被告癸○○負擔千分之十八，被告酉○○負擔千分之五十，被告
      丑○負擔千分之一百二十八，被告丁○○負擔千分之六十
      五，被告宇○○負擔千分之七十，餘由原告負擔。
十七、本判決第一項至第九項、第十一項至第十四項於原告提出
      如附表編號１至９、１１至１４所示之「供擔保假執行之
      金額」欄所示之金額供擔保後得就各該項部分假執行。但
      如附表編號１至９、１１至１４所示之被告若分別以如附
      表編號１至９、１１至１４所示「供擔保免為假執行之金
      額」欄所示之金額為原告預供擔保，各該項部分得免為假
      執行。
十八、原告其餘假執行之聲請駁回。
    事實及理由
壹、程序方面：
一、被告丙○○、甲○○、地○○、壬○○、乙○○○、未○○
    、癸○○未於最後言詞辯論期日到場辯論，均查無民事訴訟
    法第386 條所列各款情形，就此等被告部分依原告之聲請，
    由其一造辯論而為判決。
二、按「訴狀送達後，原告不得將原訴變更或追加他訴。但有下
    列各款情形之一者，不在此限：．．．二、請求之基礎事實
    同一者。．．．」，本件原告起訴並於本院將起訴狀送達原
    起訴狀所載之被告後，追加丙○○、甲○○、未○○為被告
    ，係因前揭被告等為無權占有系爭土地之人，核與其請求被
    告等拆屋還地主張之基礎事實範圍相同，依前揭說明，應予
    准許。又原告起訴後因現場勘驗測量結果，就請求拆屋還地
    之面積及賠償金額有所增減，乃屬擴張或減縮應受判決之聲
    明，揆諸上開規定，並無不合，應予准許。
貳、原告主張：
一、按「所有人對於無權占有或侵奪其物者，得請求返還之。」
    ，「各共有人對於第三人，得就其共有物之全部為本於所有
    權之請求。」，民法第767 、821 條分別定有明文。本件原
    告為坐落臺北縣五股鄉○○地○段蓬萊坑小段74-1地號土地
    （下稱系爭土地）共有人之一，原告所有權應有部分合計為
    13,125/64,800 ，被告等未經原告或系爭土地其他共有權人
    之同意，擅自於系爭土地上以搭建建物或購買建物之方式占
    用系爭土地，原告依民法上開規定請求被告等將相關建物予
    以拆除，並將土地返還予系爭土地全體共有人自屬有據。
二、次按「無法律上原因而受利益，致他人受損害者，應返還其
    利益。」，民法第179 條定有明文，且依「無權占有他人土
    地，可能獲得相當於租金之利益為社會通常之觀念。」，亦
    為最高法院61年臺上字第1695號判例所明示，本件被告等無
    權占有系爭土地，原告自可依土地法第97、105 條規定以被
    告等建物實際占用土地之面積乘以公告地價年息10% 再乘以
    原告應有部分計算不當得利之金額返還予原告。
、被告則以：
一、被告卯○○、庚○○、巳○○、丙○○、壬○○、乙○○○
    、未○○、午○○、天○○、子○○、酉○○、丁○○、宇
    ○○等人部分：
（一）查上開被告等所居住之建物坐落於系爭土地上皆有20年以
      上歷史，於購買時並無人主張權利，且以所有權人之身分
      依法繳納所有稅捐、水電費，並已和平繼續共同居住於系
      爭土地20年以上，自得請求登記為地上權人，原告自不得
      請求拆屋還地。
（二）依時效取得地上權者，其主觀尚有以行使地上權之意思，
      在客觀尚有在他人土地上建築房屋、其他工作物或竹木而
      使用他人土地達20年以上之事實，並有鄰居四鄰證明，是
      上開被告等自均符合地上權登記之規定。
（三）是上開被告等均聲明：
  １、原告之訴及假執行之聲請均駁回。
  ２、如受不利之判決，願提供擔保請准免為假執行。
二、被告戌○○○部分：
（一）被告戌○○○所有門牌號碼臺北縣五股鄉○○路○ 段243
      巷7 號建物（下稱7 號建物），係在53年以前由被告戌○○○所興建，由此可知該建物應已得原告或其被繼承人之
      同意，且自53年迄今已逾40年，被告自得主張時效抗辯，
      拒絕返還。
（二）又依現場勘驗測量結果，7 號建物並未占用系爭土地。
（二）是被告戌○○○聲明：
  １、原告之訴及假執行之聲請均駁回。
  ２、如受不利之判決，願供供擔保請准免為假執行。
三、被告宙○○則以：
（一）查被告宙○○所有門牌號碼臺北縣五股鄉○○路○ 段243
      巷13號建物（下稱13號建物）係於60年以前由原始起造人
      所興建，此有門牌證明書可資為證，被告於81年1 月28日
      向前手己○○以新臺幣（下同）930,000 元承購迄今，該
      房屋前後共經歷30餘年存在於系爭土地上，原告居住毗鄰
      鄉鎮，近在咫尺，對於此一公然、顯著存在之占有情況豈
      有不知之理，可見原始起造人於興建房屋之初應已得原告
      或其被繼承人之同意，否則其等怎可能坐視系爭土地任由
      他人長期占用而置之不理？從而，被告宙○○繼受前手之
      權利，即非屬無權占有，原告主張顯難自圓其說。
（二）次查「請求權，因15年間不行使而消滅。」，為民法第12
      5 條前段所明定，又「民法第125 條所稱之請求權，包括
      所有物返還請求權在內，此項請求權之消滅時效完成後，
      雖占有人之取得時效尚未完成，占有人亦得拒絕返還，該
      條只規定請求權因15年間不行使而消滅，對於所有物返還
      請求權既無特別規定，則不動產所有物返還請求權之消滅
      時效，自不以該不動產未經登記為其適用要件，此與民法
      第769 條、第770 條所規定之取得時效，須限於占有他人
      未經登記之不動產之情形迥然不同。」，最高法院42年度
      臺上字第786 號亦著有判例；被告宙○○就原告係系爭土
      地之共有人並不爭執，惟原告經歷數十年，對於系爭土地
      被他人長期占有卻從不為主張或請求返還，姑且不論原始
      起造人興建之初是否經其等同意，然原告徒讓自己權利長
      期處於沈睡狀態而不行使，實無保護之必要，參照前揭法
      條及判例，原告所有物返還請求權已因罹於時效而消滅，
      基此，被告宙○○自得主張以此時效之抗辯，拒絕返還，
      原告之請求拆屋還地，已無足採。
（三）原告另請求被告宙○○應按13號建物實際占用土地面積，
      依土地法第97、105 條之規定上限以公告地價10% 計算，
      給付原告自88年4 月13日起至返還土地之日止相當於租金
      損害之不當得利，然「基地租金之數額，除以基地申報地
      價為基礎外，尚須斟酌基地之位置，工商業繁榮之程度，
      承租人利用基地之經濟價值及所受利益等項，並與鄰地租
      金相比較，以為決定，並非必達申報地價總地價年息10 %
      最高額。」。經查，系爭土地所在並非工商繁榮之處，經
      濟價值不高，且依就目前相當繁榮城市之房屋、土地租金
      收益實未有達到10% 者，此為眾所周知之事實，原告之請
      求標準，顯然偏高，併此敘明。
（四）是被告聲明：
  １、原告之訴及假執行之聲請均駁回。
  ２、如受不利之判決，願供擔保請准免為假執行。
四、被告丑○則以：
（一）被告丑○於65年退役後於現址即陸軍營區後面建屋居住，
      退役前曾在此營區服役多年，房屋所用之土地，在「陸軍
      用地」界右之範圍內，軍方體恤退役老兵之苦境，並未阻
      止，且居住至今長達27年之久，是原告將其誤列入本件被
      告，毫無法律依據，原告之請求為無理由。
（二）另依原告提出系爭土地之登記謄本，係原告於92年10月2
      日登記分割繼承。惟查，在原告取得所有權之前的系爭土
      地之共有人於長達27年之時間，從未向被告丑○提出任何
      權利之主張，且被告丑○使用之土地，並非分割繼承人所
      有。又被告丑○建物所在之地段，原係山坡荒地，自60年
      間被告丑○開發整地蓋屋之前，張貼廣告找不到土地所有
      人，建屋至今30年，並無任何人出面主張權利，依民法第
      769 條：「以所有之意思，20年間繼續和平占有他人未登
      記之不動產者，得請求登記為所有人」，是依法應屬合法
      占有。惟原告於92年10月2 日因分割繼承，於繼承登記後
      ，並未通知，亦無徵詢被告丑○有無意願承租或購買，被
      告毫不知情，原告提起本件訴訟，要求拆屋還地，有違情
      理。
（三）是被告丑○聲明：
  １、原告之訴及假執行之聲請均駁回。
  ２、如受不利判決，願供擔保請准免為假執行。
五、被告甲○○、地○○、癸○○未於言詞辯論期日到場，亦未
    提出準備書狀作何聲明或陳述。
肆、原告主張其係系爭土地共有人之一，被告等無占有權源，分
    別以搭蓋或購買已搭蓋建物等方式占有系爭土地等情，業據
    其提出系爭土地之登記謄本、被告等之戶籍謄本等件為證，
    被告卯○○、庚○○、巳○○、丙○○、宙○○、壬○○、
    乙○○○、午○○、子○○、酉○○、丑○、丁○○、宇○○固就如附圖Ａ、Ｂ、Ｃ、Ｘ、Ｆ、Ｇ、Ｈ、Ｉ、Ｋ、Ｑ、
    Ｒ、Ｓ、Ｕ所示之建物為其等所有並坐落於系爭土地之情事
    不為爭執，惟以：其等均係有權占用系爭土地，並以上揭情
    詞為辯，被告戌○○○、未○○則另否認其等所有7 號建物
    占用系爭土地。經查：
一、按所有人對於無權占有或侵奪其所有物者，得請求返還之，
    民法第767 條前段規定甚明，次按當事人主張有利於己之事
    實者，就其事實有舉證之責任，民事訴訟法第277 條前段亦
    規定甚明，是以無權占有為原因，請求返還所有物之訴，被
    告對原告就其物有所有權存在之事實無爭執，而僅以非無權
    占有為抗辯者，原告於被告無權占有之事實，無舉證責任，
    被告應就其取得占有係有正當權源之事實證明之，如不能證
    明，則應認原告之請求為有理由，合先敘明。
二、經本院會同兩造及臺北縣新莊地政事務所（下稱新莊地政）
    測量人員分別於93年8 月17日、94年10月27日至現場勘驗及
    測量結果，發現如附圖Ａ、Ｂ、Ｃ、Ｘ、Ｆ、Ｇ、Ｈ、Ｉ、
    Ｋ、Ｐ、Ｑ、Ｒ、Ｓ、Ｕ所示之建物確實占用系爭土地，有
    勘驗筆錄及複丈成果圖各2 件附卷可稽（見本院卷一第164
    至165 頁、第175 頁、第99至102 頁、第109 頁），而被告
    卯○○（如附圖Ａ所示建物）、庚○○（如附圖Ｂ所示建物
    ）、巳○○（如附圖Ｃ所示建物）、丙○○（如附圖Ｘ所示
    建物）、宙○○（如附圖Ｆ所示建物）、壬○○（如附圖Ｇ
    所示建物）、乙○○○（如附圖Ｈ所示建物）、午○○（如
    附圖Ｉ所示建物）、子○○（如附圖Ｋ所示建物）、酉○○
    （如附圖Ｑ所示建物）、丑○（如附圖Ｒ所示建物）、丁○○（如附圖Ｓ所示建物）、宇○○（如附圖Ｕ所示建物）均
    自承上開建物為其等所有（或至少有事實上處分權）等語，
    至於被告甲○○、地○○、癸○○經本院合法通知未於相關
    期日到場，亦未提出準備書狀作何聲明或陳述，惟其等3 人
    分別占有如附圖Ｘ、Ｇ、Ｐ所示建物部分業據原告提出其等
    戶籍謄本為證，是被告甲○○、地○○、癸○○對原告之主
    張應視同自認（民事訴訟法第280 條第3 項準用同條第1 項
    ）；至於被告戌○○○、未○○使用之7 號建物並無占用系
    爭土地等事實，業經本院94年10月27日至現場勘驗後，由新
    莊地政測量明確，有複丈成果圖（即如附圖）1 件在卷可查
    （見本院卷二第109 頁），是被告戌○○○所辯7 號建物並
    未占用系爭土地等語，與事實與證據相符，自可採信，又原
    告就7 號建物部分除對被告戌○○○為主張外，亦併對被告
    未○○為主張，是原告對被告戌○○○、未○○之主張部分
    自無足採，應予駁回。
三、次按「以所有之意思，20年間和平繼續占有他人未登記之不
    動產者，得請求登記為所有人。」，民法第769 條定有明文
    ，且上開規定於所有權以外財產權之取得準用之（民法第77
    2 條規定意旨參照）。繼按「因時效而取得地上權登記請求
    權者，不過有此請求權而已，在未依法登記為地上權人以前
    ，仍不得據以對抗土地所有人而認其並非無權占有。」（最
    高法院69年度第5 次民事庭會議決議意旨參照）。被告卯○○、庚○○、巳○○、丙○○、壬○○、乙○○○、未○○
    、午○○、天○○、子○○、酉○○、丁○○、宇○○、丑
    ○等雖以：其等所居住之建物坐落於系爭土地上皆有20年以
    上歷史，於購買時並無人主張權利，且其等以所有人之身分
    依法繳納所有稅捐、水電費，並已和平繼續共同居住於系爭
    土地20年以上，自得請求登記為地上權人，原告自不得請求
    拆屋還地等情為辯，惟為被告所否認。經查，上開被告等固
    為如上之抗辯，惟其等均未提出業已依法登記為地上權人、
    亦未舉出已向地政機關申請為地上權登記之相關證明（最高
    法院80年度第2 次民事庭會議決議意旨參照），是揆諸首揭
    說明，上開被告等仍不得據以對抗系爭土地共有人之一即原
    告，而認其等非無權占有，是上開被告等此部分之辯解，並
    無法證明其等占有系爭土地有何合法權源；被告丑○另以：
    其於65年退役後於現住址即陸軍營區後面建屋居住，退役前
    曾在此營區服役多年，房屋所用之土地，在「陸軍用地」界
    右之範圍內，軍方體恤退役老兵之苦境，並未阻止，且居住
    至今長達27年之久，是原告將其誤列入被告，毫無法律依據
    等情，惟其上開辯詞，亦無法證明其有正當權源占有系爭土
    地，自非可採。
四、續按「請求權，因15年間不行使而消滅。」，民法第125 條
    前定固規定甚明，惟依「已登記不動產所有人之回復請求權
    ，無民法第125 條消滅時效規定之適用。」，「已登記不動
    產所有人之除去妨害請求權，不在本院釋字第107 號解釋範
    圍之內，但依其性質，亦無民法第125 條消滅時效規定之適
    用。」（司法院大法官會議釋字第107 、164 號解釋〈下稱
    釋字第107 、164 號解釋〉意旨參照）。被告宙○○以：13
    號建物係於60年以前即由原始起造人所興建，其於81年1 月
    28日向前手己○○以930,000 元承購迄今，該房屋前後共經
    歷30餘年存在於系爭土地上，且原告居住毗鄰鄉鎮，近在咫
    尺，對於此一公然、顯著存在之占有情況，豈有不知之理，
    可見原始起造人於興建13號建物之初應已得原告或其被繼承
    人、系爭土地其他共有人之同意，被告宙○○繼受前手之權
    利，即非屬無權占有，縱係無權占有，依民法第125 條前段
    規定原告之物上請求權業亦已罹於時效等情為辯，惟為原告
    所否認。經查，系爭土地係已登記之不動產，已為兩造所不
    爭執，被告宙○○上開時效之抗辯，與上述釋字第107 、16
    4 號解釋意旨相悖，自非可採；且系爭土地共有人縱使知悉
    13號建物占有系爭土地之情事，惟單純之沈默、容忍並非代
    表同意使用，而被告宙○○並未提出其已得系爭土地全體共
    有人同意之相關證據，是被告宙○○之辯解，亦難可採。
伍、按依不當得利之法則請求返還不當得利，以無法律上之原因
    而受利益，致他人受有損害為其要件，故其得請求返還之範
    圍，應以對方所受之利益為度，非以請求人所受損害若干為
    準，無權占有他人土地，可能獲得相當於租金之利益為社會
    通常之觀念，是被上訴人抗辯其占有系爭土地所得之利益，
    僅相當於法定最高限額租金之數額，尚屬可採，最高法院61
    年臺上字第1695號著有判例可資參照。本件原告依不當得利
    之規定，請求被告卯○○、庚○○、巳○○、丙○○、甲○○、地○○、壬○○、乙○○○、未○○、午○○、子○○
    、癸○○、酉○○、丁○○、宇○○、丑○等返還相當於租
    金之利益，為有理由，已如前述，則按城市地方土地之租金
    以不超過其申報地價年息10% 為限，而其房屋之租金，亦以
    不超過土地及建築物申報地價年息10% 為限，亦為土地法第
    105 條、第97條第1 項所明定。又土地法施行法第25條規定
    ，土地法第97條第1 項所謂土地價額係依法定地價，而土地
    法第148 條規定，土地所有權人依本法所申報之地價，為法
    定地價，則土地法第97條第1 項所謂土地申報價額即指該土
    地之申報地價而言。經查，系爭土地93年1 月之申報地價為
    每平方公尺8,400 元，此有土地登記謄本上載申報地價附卷
    可稽，且查相關建物或為磚造，或有部分以鐵皮搭蓋而成，
    構造尚屬簡單，分別坐落於臺北縣五股鄉○○路○ 段243 巷
    巷內，臨近中國石油股份有限公司之油庫，有地圖附卷可參
    ，是本院斟酌本件相關土地坐落之位置、附近繁榮程度等情
    ，認相關土地租金以土地申報總價年息3.5%計算為宜，其計
    算方式為：
一、被告丙○○、甲○○部分：
    其等所占有如附圖Ｘ所示建物面積為74平方公尺，系爭土地
    之申報地價為每平方公尺8,400 元，其自本件起訴之翌日即
    93 年4月13日回溯5 年之不當得利及自93年4 月13日起至拆
    屋還地之日止之不當得利計算式如下：
（一）88年4 月13日起至93年4 月12日止（5 年）不當得利：
      74×8,400 ×3.5%×13,125/64,800 ×5 ＝22,033元（元
      以下四捨五入，下同），惟原告此部分既僅請求15,724元
      （即7,862 ×2 ＝15,724），本院自應以15,724元之範圍
      內為准許。
（二）93年4 月13日起至拆屋還地之日止每年不當得利計算式：
      74×8,400 ×3.5%×13,125/64,800 ＝4,407 元，惟原告
      此部分既僅請求3,144 元（即1,572 ×2 ＝3,144 ），本
      院自應以3,144 元之範圍內為准許。
二、被告卯○○部分：
    其所占有如附圖Ａ所示建物面積為64平方公尺，相關不當得
    利計算式如下：
（一）88年4 月13日起至93年4 月12日止（5 年）不當得利：
      64×8,400 ×3.5%×13,125/64,800 ×5 ＝19,056元，原
      告逾此部分之請求則乏依據，自應駁回。
（二）93年4 月13日起至拆屋還地之日止每年不當得利計算式：
      64×8,400 ×3.5%×13,125/64,800 ＝3,811 元，原告逾
      此部分之請求則乏依據，自應駁回。
三、被告庚○○部分：
    其所占有如附圖Ｂ所示建物面積為47平方公尺，相關不當得
    利計算式如下：
（一）88年4 月13日起至93年4 月12日止（5 年）不當得利：
      47×8,400 ×3.5%×13,125/64,800 ×5 ＝13,994元，原
      告逾此部分之請求則乏依據，自應駁回。
（二）93年4 月13日起至拆屋還地之日止每年不當得利計算式：
      47×8,400 ×3.5%×13,125/64,800 ＝2,799 元，原告逾
      此部分之請求則乏依據，自應駁回。
四、被告巳○○部分：
    其所占有如附圖Ｃ所示建物面積為54平方公尺，相關不當得
    利計算式如下：
（一）88年4 月13日起至93年4 月12日止（5 年）不當得利：
      54×8,400 ×3.5%×13,125/64,800 ×5 ＝16,078元，原
      告逾此部分之請求則乏依據，自應駁回。
（二）93年4 月13日起至拆屋還地之日止每年不當得利計算式：
      54×8,400 ×3.5%×13,125/64,800 ＝3,216 元，原告逾
      此部分之請求則乏依據，自應駁回。
五、被告宙○○部分：
    其所占有如附圖Ｆ所示建物面積為33平方公尺，相關不當得
    利計算式如下：
（一）88年4 月13日起至93年4 月12日止（5 年）不當得利：
      33×8,400 ×3.5%×13,125/64,800 ×5 ＝9,826 元，原
      告逾此部分之請求則乏依據，自應駁回。
（二）93年4 月13日起至拆屋還地之日止每年不當得利計算式：
      33×8,400 ×3.5%×13,125/64,800 ＝1,965 元，原告逾
      此部分之請求則乏依據，自應駁回。
六、被告地○○、壬○○部分：
    其等所占有如附圖Ｇ所示建物面積為109 平方公尺，相關不
    當得利計算式如下：
（一）88年4 月13日起至93年4 月12日止（5 年）不當得利：
      109 ×8,400 ×3.5%×13,125/64,800 ×5 ＝32,454元，
      原告逾此部分之請求則乏依據，自應駁回。
（二）93年4 月13日起至拆屋還地之日止每年不當得利計算式：
      109 ×8,400 ×3.5%×13,125/64,800 ＝6,490 元，原告
      逾此部分之請求則乏依據，自應駁回。
七、被告乙○○○部分：
    其所占有如附圖Ｈ所示建物面積為51平方公尺，相關不當得
    利計算式如下：
（一）88年4 月13日起至93年4 月12日止（5 年）不當得利：
      51×8,400 ×3.5%×13,125/64,800 ×5 ＝15,185元，原
      告逾此部分之請求則乏依據，自應駁回。
（二）93年4 月13日起至拆屋還地之日止每年不當得利計算式：
      51×8,400 ×3.5%×13,125/64,800 ＝3,037 元，原告逾
      此部分之請求則乏依據，自應駁回。
八、被告午○○部分：
    其所占有如附圖Ｉ所示建物面積為148 平方公尺，相關不當
    得利計算式如下：
（一）88年4 月13日起至93年4 月12日止（5 年）不當得利：
      148 ×8,400 ×3.5%×13,125/64,800 ×5 ＝44,066元，
      原告逾此部分之請求則乏依據，自應駁回。
（二）93年4 月13日起至拆屋還地之日止每年不當得利計算式：
      148 ×8,400 ×3.5%×13,125/64,800 ＝8,813 元，原告
      逾此部分之請求則乏依據，自應駁回。
九、被告子○○部分：
    其所占有如附圖Ｋ所示建物面積為52平方公尺，相關不當得
    利計算式如下：
（一）88年4 月13日起至93年4 月12日止（5 年）不當得利：
      52×8,400 ×3.5%×13,125/64,800 ×5 ＝15,483元，原
      告逾此部分之請求則乏依據，自應駁回。
（二）93年4 月13日起至拆屋還地之日止每年不當得利計算式：
      52×8,400 ×3.5%×13,125/64,800 ＝3,097 元，原告逾
      此部分之請求則乏依據，自應駁回。
十、被告癸○○部分：
    其所占有如附圖Ｐ所示建物面積為18平方公尺，相關不當得
    利計算式如下：
（一）88年4 月13日起至93年4 月12日止（5 年）不當得利：
      18×8,400 ×3.5%×13,125/64,800 ×5 ＝5,359 元，原
      告逾此部分之請求則乏依據，自應駁回。
（二）93年4 月13日起至拆屋還地之日止每年不當得利計算式：
      18×8,400 ×3.5%×13,125/64,800 ＝1,072 元，原告逾
      此部分之請求則乏依據，自應駁回。
十一、被告酉○○部分：
      其所占有如附圖Ｑ所示建物面積為48平方公尺，相關不當
      得利計算式如下：
（一）88年4 月13日起至93年4 月12日止（5 年）不當得利：
      48×8,400 ×3.5%×13,125/64,800 ×5 ＝14,292元，原
      告逾此部分之請求則乏依據，自應駁回。
（二）93年4 月13日起至拆屋還地之日止每年不當得利計算式：
      48×8,400 ×3.5%×13,125/64,800 ＝2,858 元，原告逾
      此部分之請求則乏依據，自應駁回。
十二、被告丑○部分：
      其所占有如附圖Ｒ所示建物面積為122 平方公尺，相關不
      當得利計算式如下：
（一）88年4 月13日起至93年4 月12日止（5 年）不當得利：
      122 ×8,400 ×3.5%×13,125/64,800 ×5 ＝36,325元，
      原告逾此部分之請求則乏依據，自應駁回。
（二）93年4 月13日起至拆屋還地之日止每年不當得利計算式：
      122 ×8,400 ×3.5%×13,125/64,800 ＝7,265 元，原告
      逾此部分之請求則乏依據，自應駁回。
十三、被告丁○○部分：
      其所占有如附圖Ｓ所示建物面積為62平方公尺，相關不當
      得利計算式如下：
（一）88年4 月13日起至93年4 月12日止（5 年）不當得利：
      62×8,400 ×3.5%×13,125/64,800 ×5 ＝18,460元，原
      告逾此部分之請求則乏依據，自應駁回。
（二）93年4 月13日起至拆屋還地之日止每年不當得利計算式：
      62×8,400 ×3.5%×13,125/64,800 ＝3,692 元，原告逾
      此部分之請求則乏依據，自應駁回。
十四、被告宇○○部分：
      其所占有如附圖Ｕ所示建物面積為67平方公尺，相關不當
      得利計算式如下：
（一）88年4 月13日起至93年4 月12日止（5 年）不當得利：
      67×8,400 ×3.5%×13,125/64,800 ×5 ＝19,949元，原
      告逾此部分之請求則乏依據，自應駁回。
（二）93年4 月13日起至拆屋還地之日止每年不當得利計算式：
      67×8,400 ×3.5%×13,125/64,800 ＝3,989 元，原告逾
      此部分之請求則乏依據，自應駁回。
陸、綜上所述，原告本於所有物、共有物返還請求權及不當得利
    之法律關係，請求被告卯○○（如附圖Ａ所示建物）、庚○○（如附圖Ｂ所示建物）、巳○○（如附圖Ｃ所示建物）、
    丙○○、甲○○（如附圖Ｘ所示建物）、宙○○（如附圖Ｆ
    所示建物）、地○○、壬○○（如附圖Ｇ所示建物）、乙○○○（如附圖Ｈ所示建物）、午○○（如附圖Ｉ所示建物）
    、子○○（如附圖Ｋ所示建物）、酉○○（如附圖Ｑ所示建
    物）、丑○（如附圖Ｒ所示建物）、丁○○（如附圖Ｓ所示
    建物）、宇○○（如附圖Ｕ所示建物）應各自將相關建物拆
    除，並分別返還各該建物坐落土地予原告，及如主文第一至
    十四項所示之金額範圍，為有理由，應予准許；逾此部分之
    請求則乏依據，自應予以駁回。
柒、兩造陳明願供擔保，聲請宣告假執行或免為假執行，經核原
    告勝訴部分，合於法律規定，爰分別酌定相當之擔保金額宣
    告之；原告其餘假執行之聲請，因訴之駁回而失所依據，不
    予准許。
捌、本件事證已臻明確，兩造其餘攻擊防禦方法及舉證，經本院
    審酌後，或與本件之爭執無涉，或對本件判決結果不生影響
    ，爰不一一論述，併此敘明。
玖、訴訟費用負擔之依據：民事訴訟法第79條。
中    華    民    國    95    年    1     月    10    日
                  民事第二庭法  官  鍾啟煌
以上正本係照原本作成。
如對本判決上訴，須於判決送達後20日內，向本院提出上訴狀，
上訴臺灣高等法院（應按他造人數提出繕本）。
中    華    民    國    95    年    1     月    12    日
                            書記官  李威賜
附表
┌──┬─────────┬──────────────┬────────────────┐
│編號│被告              │供擔保假執行之金額（新臺幣）│供擔保免為假執行之金額（新臺幣）│
├──┼─────────┼──────────────┼────────────────┤
│１  │丙○○、甲○○    │176,000元                   │526,092元                       │
├──┼─────────┼──────────────┼────────────────┤
│２  │卯○○            │152,000元                   │454,999元                       │
├──┼─────────┼──────────────┼────────────────┤
│３  │庚○○            │100,000元                   │299,869元                       │
├──┼─────────┼──────────────┼────────────────┤
│４  │巳○○            │128,000元                   │383,905元                       │
├──┼─────────┼──────────────┼────────────────┤
│５  │宙○○            │79,000元                    │234,609元                       │
├──┼─────────┼──────────────┼────────────────┤
│６  │地○○、壬○○    │259,000元                   │774,920元                       │
├──┼─────────┼──────────────┼────────────────┤
│７  │乙○○○          │121,000元                   │362,577元                       │
├──┼─────────┼──────────────┼────────────────┤
│８  │午○○            │351,000元                   │1,052,185元                     │
├──┼─────────┼──────────────┼────────────────┤
│９  │子○○            │124,000元                   │369,686元                       │
├──┼─────────┼──────────────┼────────────────┤
│１０│癸○○            │43,000元                    │被告癸○○無此部分聲明          │
├──┼─────────┼──────────────┼────────────────┤
│１１│酉○○            │114,000元                   │341,249元                       │
├──┼─────────┼──────────────┼────────────────┤
│１２│丑○              │290,000元                   │867,342元                       │
├──┼─────────┼──────────────┼────────────────┤
│１３│丁○○            │147,000元                   │440,780元                       │
├──┼─────────┼──────────────┼────────────────┤
│１４│宇○○            │159,000元                   │476,327元                       │
└──┴─────────┴──────────────┴────────────────┘


司法院資訊處製作；財團法人民間司法改革基金會備份。
